【裁判字號】    97,簡上,264
【裁判日期】    971028
【裁判案由】    恐嚇取財
【裁判全文】
臺灣臺南地方法院刑事判決             97年度簡上字第264號
上  訴  人  臺灣臺南地方法院檢察署檢察官
被      告  乙○○
上列上訴人因被告恐嚇取財案件，不服本院刑事簡易庭九十七年
度簡字第一五二六號中華民國九十七年五月二十九日第一審判決
（聲請簡易判決處刑書案號：臺灣臺南地方法院檢察署九十七年
度偵緝字第四九八號）提起上訴，本院管轄之第二審合議庭判決
如下：
    主  文
原判決撤銷。
乙○○幫助意圖為自己不法之所有，以恐嚇使人將本人之物交付
，處有期徒刑月，如易科罰金，以新臺幣壹仟元折算壹日。
    事  實
一、乙○○明知一般人收購他人金融帳戶之行徑，常與財產犯罪
    之需要密切相關，且取得他人帳戶之目的，在於取得贓款及
    掩飾犯行不易遭人追查，其可預見提供帳戶存摺、提款卡及
    密碼供人使用，可能因而幫助他人從事不法犯罪，詎其因見
    某報紙分類廣告版上刊有收購金融帳戶之廣告，旋即依報載
    連絡方式與真實姓名年籍不詳之某成年男子聯繫後，基於幫
    助他人犯罪之不確定犯意，於民國九十六年八月間某日，在
    臺南市○○路52號「安泰商業銀行臺南分行」前，將其甫申
    辦之安泰商業銀行臺南分行帳號00000000000000號帳戶之存
    摺、提款卡、印章及密碼，以新臺幣（下同）四千元之代價
    出售予上開不詳姓名年籍之犯罪集團份子，並充作該集團恐
    嚇取財匯款帳戶之用。該集團成員並共同基於意圖為自己不
    法所有之犯意聯絡，由其中一人於九十六年八月十五日上午
    八時許撥打電話予丙○○，佯稱其胞妹董穎琤在其手上，須
    匯款至指定之帳戶，否則將對其胞妹不利云云，致使丙○○
    心生畏懼，而於當日匯款四萬元至乙○○上開安泰銀行帳戶
    內。嗣丙○○發覺有異報警處理後始悉上情。
二、案經丙○○訴由臺南市警察局第二分局報請臺灣臺南地方法
    院檢察署檢察官偵查後聲請簡易判決處刑。
    理  由
一、按被告以外之人於審判外之陳述，雖不符前四條之規定，而
    經當事人於審判程序同意作為證據，法院審酌該言詞陳述或
    書面陳述作成時之情況，認為適當者，亦得為證據。當事人
    、代理人或辯護人於法院調查證據時，知有第一百五十九條
    第一項不得為證據之情形，而未於言詞辯論終結前聲明異議
    者，視為有前項之同意，刑事訴訟法第一百五十九條之五第
    一、二項分別定有明文。查本件被告乙○○於本院準備程序
    進行時，均未爭執證人丙○○之警詢證詞暨其他書證、物證
    之證據能力，亦迄未於本案言詞辯論終結前聲明異議，則依
    刑事訴訟法第一百五十九條之五規定，視為被告已同意援引
    作為證據，且經本院審酌該等言詞陳述作成時之情況及證據
    取得過程等節，認為上開證據，均有證據能力，可以作為認
    定事實之依據。
二、訊據被告乙○○對上開事實均坦承不諱，核與證人即被害人
    丙○○之證述情節相符，復有被害人丙○○所提出彰化銀行
    匯款回條聯、安泰商業銀行客戶存提記錄單各一紙附卷可憑
    ，足見前揭恐嚇取財集團係以恐嚇手段使被害人心生畏怖而
    匯款受害，前揭犯罪集團再全數提領帳戶內之款項，該恐嚇
    取財集團所為自應成立共同恐嚇取財罪。又金融存摺事關個
    人財產權益之保障，其專有性甚高，除非本人或與本人親密
    關係者，難認有何理由可自由流通使用該存摺，且一般人均
    有妥為保管及防止他人任意使用之認識，縱特殊情況偶須交
    付他人使用，亦必深入瞭解他人用途暨其合理性，始予提供
    ；又該等專有物品如落入不明人士手中，而未加以闡明正常
    用途，極易被利用為與財產有關之犯罪工具，此乃吾人依一
    般生活認知所易於體察之常識，而有犯罪意圖者，非有正當
    理由，竟徵求他人提供帳戶，客觀上可預見其目的，多係欲
    藉該帳戶取得不法犯罪所得，且隱匿帳戶內資金之實際取得
    人之身分，以逃避追查，以被告在出售上開帳戶予他人時，
    係年三十一歲智識正常之成年人，自應具有相當之社會經驗
    、常識，其對向其收取帳戶之人不自己開立帳戶卻收取他人
    金融機構帳戶之舉，豈能無疑？況自政府開放金融業申請設
    立以來，金融機構大量增加，使一般人申請存款帳戶極為容
    易、便利，除非充作犯罪使用，否則實無向他人購買或蒐集
    金融機構帳戶之必要，亦無將存款存放於他人帳戶之理。因
    之，被告將上開安泰商業銀行帳戶提供予他人使用，對該蒐
    集帳戶之人將可能以該帳戶供作恐嚇取財之非法用途一節，
    應有所預見，竟不違背其本意，仍提供其所有上開銀行帳戶
    予他人使用，其具有幫助犯罪之不確定故意甚明。綜上，本
    件事證已臻明確，被告前開幫助恐嚇取財之犯行，足以認定
    。
三、按刑法第三百四十六條第一項之恐嚇取財罪，與同法第三百
    三十九條第一項之詐欺取財罪，二者之區別，在於前者係施
    用使人心生畏怖之恐嚇手段，致被害人心生畏懼，明知不應
    交付財物而交付，後者則係施用詐術手段，使人陷於錯誤，
    誤信為應交付財物而交付。惟上開之恐嚇手段，常以虛假之
    事實為內容，故有時亦不免含有詐欺之性質，倘含有詐欺性
    之恐嚇取財行為，足使人心生畏懼時，自應僅論以高度之恐
    嚇取財罪，殊無再適用詐欺取財罪之餘地。查被告提供其前
    開安泰商業銀行臺南分行帳戶之存摺、提款卡及密碼予恐嚇
    取財集團，向被害人丙○○恐嚇取財，顯係基於幫助之犯意
    ，參與恐嚇取財構成要件以外之行為，為幫助犯。故核被告
    所為，係犯刑法第三百四十六條第一項之恐嚇取財罪之幫助
    犯。又雖該恐嚇取財集團成員間，彼此互有犯意之聯絡及行
    為之分擔，均應論以共同正犯，惟按幫助犯之成立，行為人
    主觀上須有幫助故意，客觀上須有幫助行為，並係從屬於正
    犯而無獨立性，故幫助犯須對正犯之犯罪事實，具有共同認
    識而加以助力，始能成立，其所應負責任，亦以與正犯有同
    一認識之事實為限，是若正犯所犯之事實，超過幫助犯所共
    同認識之範圍時，幫助犯自僅就其所認識之範圍負責。本件
    被告雖預見取得其金融帳戶之人可能以之為恐嚇取財之犯罪
    工具，而仍提供上開金融帳戶予他人使用，已如前述，惟該
    取得被告帳戶之犯罪集團，其共犯人數、恐嚇取財計畫、詐
    騙手法、成員間之行為分擔、時間地點、犯罪次數等情，既
    因其方式係以恐嚇手段致使一般被害人心生畏怖而匯款為之
    ，自具有高度隱密性，終究非外界所能窺知，被告僅係提供
    帳戶供他人使用者，顯難期待其竟能有超越一般常人之認識
    ，而知悉該犯罪集團幕後全盤犯罪真相，亦無積極證據證明
    被告具有上開認知或預見，自無由令其負幫助「共同」恐嚇
    取財罪責。另被告幫助他人犯罪，為從犯，爰依刑法第三十
    條第二項規定，減輕其刑。
四、原審以被告犯幫助恐嚇取財罪之罪證明確，因予論罪科刑，
    固非無見，然原審於主文欄諭知科處被告「有期徒刑拘役五
    十日」，究係判處被告有期徒刑或拘役，與主刑之種類規定
    不符，且刑法第三百四十六條第一項之恐嚇取財罪其最低本
    刑為有期徒刑六月以上，即或被告因係幫助犯而得減輕其刑
    ，減刑至二分之一結果最少亦須量處有期徒刑三月，則原審
    量處有期徒刑拘役五十日，亦有未洽，檢察官以原判決究係
    判處被告有期徒刑或拘役，與主刑之種類規定不符尚欠允當
    為由提起上訴，為有理由，自應由本院管轄之第二審合議庭
    予以撤銷改判。爰審酌被告將金融帳戶資料交予犯罪集團向
    他人恐嚇財物，等同助長犯罪，其行為已對社會交易安全產
    生負面影響，且增加政府查緝此類犯罪之困難，並因此導致
    被害人受有財產上之損失，惟被告尚能坦白認罪犯後態度尚
    稱良好等一切情狀，量處如主文第二項所示之刑，併諭知易
    科罰金之折算標準，以資懲儆
五、末按，共同正犯因相互間利用他人之行為，以遂行其犯意之
    實現，本於責任共同之原則，有關沒收部分，對於共犯間供
    犯罪所用之物，自均應為沒收之諭知。惟幫助犯僅係對於犯
    罪構成要件以外行為為加工，並無共同犯罪之意思，自不適
    用該責任共同原則，對於正犯所有供犯罪所用之物或犯罪所
    得之物，亦為沒收之諭知（最高法院八十九年度台上字第六
    九四六號、九十一年度台上字第五五八三號裁判要旨參照）
    。查被告交付予恐嚇取財集團之金融帳戶資料，係幫助恐嚇
    取財集團犯恐嚇取財罪，揆諸前揭判決意旨，自不得併予宣
    告沒收，附此敘明。
據上論斷，應依刑事訴訟法第四百五十五條之一第一項、第三項
、第三百六十九條第一項前段、第二百九十九條第一項前段，刑
法第三十條、第三百四十六條第一項、第四十一條第一項前段，
刑法施行法第一條之一第一項、第二項前段，判決如主文。
本案經檢察官甲○○到庭執行職務。
中    華    民    國    97    年    10    月    28    日
                  刑事第五庭    審判長法  官  鍾邦久
                                      法  官  包梅真
                                      法  官  張瑛宗
以上正本證明與原本無異。
不得上訴。
                                      書記官  蔡志賢
中    華    民    國    97    年    10    月    28    日
附錄本案論罪科刑法條：
中華民國刑法第346條第1項
（單純恐嚇罪）
意圖為自己或第三人不法之所有，以恐嚇使人將本人或第三人之
物交付者，處6月以上5年以下有期徒刑，得併科1千元以下罰金
。


司法院資訊處製作；財團法人民間司法改革基金會備份。
